ACORDAO-COMPLETO-2536933

ACÓRDÃO 4472/2022 ATA 27/2022 - PRIMEIRA CÂMARA

VISTOS, relatados e discutidos estes autos de tomada de contas especial instaurada pela Fundação Universidade de Brasília (FUB) , em desfavor da Fundação de Gestão e Inovação (FGI) , de Aiporê Rodrigues de Moraes, Timothy Martin Mulholland, Elson Rodrigues de Souza, Fábio Bandeira Machado, João Otávio Pereira Marques, Ney Barreto Júnior e Luiz Carlos Bueno de Lima,  em razão do inadimplemento do Contrato FUB 6439, celebrando entre a FUB e a FGI para a prestação de apoio logístico à "Realização de Estudos para Elaboração de Planos Diretores Integrados de Mobilidade Urbana para áreas Metropolitanas", projeto de interesse do extinto Ministério das Cidades, o qual, para tanto, descentralizou crédito orçamentário para a FUB;
ACORDAM os Ministros do Tribunal de Contas da União, reunidos em sessão da Primeira Câmara, ante as razões expostas pelo Relator, em:
9.1. com fundamento nos arts. 16, inciso III, alínea "b", e 19, parágrafo único, da Lei 8.443/1992, julgar irregulares as contas de Ney Barreto Junior;
9.2. aplicar a Ney Barreto Junior a multa do art. 58, inciso II, da Lei 8.443/1992, no valor de R$ 5.000,00 (cinco mil reais) , fixando-lhes o prazo de quinze dias, a contar da notificação, para comprovar, perante o Tribunal (art. 214, inciso III, alínea "a", do Regimento Interno) , o recolhimento da multa aos cofres do Tesouro Nacional, atualizada monetariamente desde a data deste acórdão até a do efetivo recolhimento, se for paga após o vencimento, na forma da legislação em vigor;
9.3. autorizar, desde logo, nos termos do art. 28, inciso II, da Lei 8.443/1992, a cobrança judicial da dívida caso não atendidas as notificações;
9.4. autorizar, caso requerido e se o processo não tiver sido remetido para cobrança judicial, o pagamento da dívida em até 36 (trinta e seis) parcelas mensais e consecutivas, nos termos do art. 26 da Lei 8.443/1992 c/c o art. 217 do Regimento Interno/TCU, fixando-se o vencimento da primeira parcela em quinze dias, a contar do recebimento da notificação, e o das demais a cada trinta dias, devendo incidir sobre cada valor mensal os correspondentes acréscimos legais, na forma prevista na legislação em vigor, alertando-os que a inadimplência de qualquer parcela acarretará o vencimento antecipado do saldo devedor;
9.5. com fundamento no art. 16, § 3º, da Lei 8.443/1992, c/c o art. 209, § 7º, do Regimento Interno do TCU, remeter cópia deste acórdão à Procuradoria da República no Distrito Federal;
9.6. dar ciência deste acórdão ao responsável;
9.7. restituir os autos à Secretaria de Recursos do Tribunal para continuidade do feito, relativamente ao recurso de peça 166.

Tomada de contas especial instaurada pela Fundação Universidade de Brasília, por inexecução do Contrato FUB 6439, celebrado para a prestação de apoio logístico à Realização de Estudos para Elaboração de Planos Diretores Integrados de Mobilidade Urbana para áreas Metropolitanas, projeto de interesse do extinto Ministério das Cidades.

Primeira Câmara

Fundação Universidade de Brasília.

3. Responsáveis: Elson Rodrigues de Souza (XXX.572.121-XX); Fabio Bandeira Machado (XXX.928.160-XX); Fundação de Gestão e Inovação (03.151.583/0001-40); Joao Otavio Pereira Marques (XXX.999.461-XX); Luiz Carlos Bueno de Lima (XXX.355.190-XX); Ney Barreto Junior (XXX.443.385-XX); Timothy Martin Mulholland (XXX.829.971-XX).

13.1. Ministros presentes: Walton Alencar Rodrigues (Presidente), Benjamin Zymler, Bruno Dantas (Relator), Vital do Rêgo e Jorge Oliveira.
13.2. Ministro que não participou da votação: Jorge Oliveira.
13.3. Ministros-Substitutos presentes: Augusto Sherman Cavalcanti e Weder de Oliveira.

BRUNO DANTAS

Por registrar as principais ocorrências dos autos até o momento, resumindo os fundamentos das peças acostadas, adoto como relatório, com os ajustes necessários, a instrução da secretaria responsável pela análise do processo (peça 202) , que contou com a anuência do corpo diretivo da unidade (peças 203 e 204) e do Ministério Público junto ao TCU (peça 205) :
"INTRODUÇÃO
1. Cuidam-se os autos de tomada de contas especial instaurada pela Fundação Universidade de Brasília (UnB) , em desfavor da Fundação de Gestão e Inovação - FGI (anteriormente denominada Fundação Universitária de Brasília - Fubra) , no valor de R$ 2,1 milhões, por falta de entrega do objeto do Contrato FUB 6439, de 19/12/2007 (peça 1, p. 160) , bem como de devolução dos valores recebidos (peça 1, p. 160-164) .
2. Esclarece-se que, no contrato firmado entre a UnB e a Fubra, foi estabelecido no seu objeto a prestação de apoio logístico à 'Realização de Estudos para Elaboração de Planos Diretores Integrados de Mobilidade Urbana para áreas Metropolitanas' (peça 1, p. 160) , projeto de interesse do extinto Ministério das Cidades (MCidades) , que, para tanto, descentralizou crédito orçamentário para a UnB no valor de R$ 10,5 milhões (peça 1, p. 78) , cuja publicação ocorreu em 14/12/2007 (peça 4, p. 196) .
HISTÓRICO
3. Dos autos, verifica-se que, em instrução anterior (peça 14) , foi elaborado um histórico detalhado da trajetória da contratação da Fubra pela Fub (peça 1, p. 160) .
4. Acrescenta-se que, na mesma instrução (peça 14, p. 15) , foram analisados detalhadamente os fundamentos da tomada de contas especial, cuja conclusão foi pela proposta de citação dos responsáveis:
'93.  Embora tenha havido a prestação de contas dos recursos recebidos (peça 5, p. 228-298 e 344-400; e peça 6, p. 4-16 e 28-296) , não restou comprovada a regular aplicação dos recursos públicos transferidos pelo Ministério das Cidades à FUB, nem houve a comprovação do cumprimento do objeto pactuado no ajuste, na forma do Plano de Trabalho aprovado, juntado à peça 1, p. 47-76. 
94.  O exame das ocorrências descritas na seção 'Exame Técnico' permitiu, na forma dos arts. 10, § 1º, e 12, incisos I e II, da Lei 8.443/1992 c/c o art. 202, incisos I e II, do RI/TCU, definir a responsabilidade solidária dos Srs. Timothy Martin Mulholland, Elson Rodrigues de Souza, Aiporé Rodrigues de Moraes, Fábio Bandeira Machado, João Otávio Pereira Marques, Ney Barreto Júnior, Luiz Carlos Bueno de Lima e da Fundação de Gestão e Inovação (antiga Fubra) , e apurar adequadamente o débito a eles atribuído. Propõe-se, por conseguinte, que se promova a citação dos responsáveis.'  
5. Das citações realizadas, foi possível relacionar os registros das notificações com as respectivas alegações de defesas apresentadas:
Quadro 1 - Notificações e Alegações de Defesa
	Responsável
	Notificação
	Resposta

	Timothy Martin Mulholland
	Peças 26, 40, 42 e 49
	Peça 72

	Elson Rodrigues de Souza
	Peças 22, 39, 41 e 52
	Peça 73

	Fundação de Gestão e Inovação (antiga Fubra) 
	Peças 23, 51, 56, 58, 61, 67, 68 e 70
	Peças 65 e 66

	Aiporê Rodrigues de Moraes
	Peças 21, 34, 55, 58, 62 e 64
	Não apresentou

	Fábio Bandeira Machado
	Peças 20, 28, 30 e 53
	Peça 38

	João Otávio Pereira Marques
	Peças 19, 29, 48, 54
	Peça 71

	Ney Barreto Júnior
	Peças 25, 36, 37 e 50
	Não apresentou

	Luiz Carlos Bueno de Lima
	Peças 24, 27, 31, 32, 48
	Peças 46 e 60

6. Do quadro 1, verifica-se que todos os responsáveis foram devidamente notificados, mas nem todos apresentaram as alegações de defesas, a saber: o sr. Aiporê Rodrigues de Moraes e o sr. Ney Barreto Júnior. 
7. Apesar disso, em instrução anterior (peça 76) , os autos foram devidamente analisados, cujo mérito foi deliberado por esta Corte de Contas, mediante o Acórdão 8987/2020-TCU-Primeira Câmara (peça 95) :
'ACORDAM os Ministros do Tribunal de Contas da União, reunidos em sessão da Primeira Câmara, ante as razões expostas pelo Relator, em: 
9.1. excluir da presente relação processual Aiporê Rodrigues de Moraes (XXX.451.561-XX) ; 
9.2. considerar revel, para todos os efeitos, Ney Barreto Junior (XXX.443.385-XX) , dando-se prosseguimento ao processo, nos termos do art. 12, § 3º, da Lei 8.443/1992; 
9.3. com fundamento nos arts. 16, inciso III, alínea 'c', e 19, caput, da Lei 8.443/1992, julgar irregulares as contas de Timothy Martin Mulholland (XXX.829.971-XX) , condenando-o, em solidariedade, com a Fundação de Gestão e Inovação (03.151.583/0001-40) ao pagamento do débito discriminado a seguir, atualizado monetariamente e acrescido dos juros de mora devidos, calculado desde a data de ocorrência indicada até sua efetiva quitação, na forma da legislação vigente, fixando o prazo de 15 (quinze) dias, a contar do recebimento da notificação, para que seja comprovado, perante este Tribunal, o recolhimento da quantia ao Tesouro Nacional, nos termos do art. 23, inciso III, alínea 'a', da referida Lei, c/c o art. 214, inciso III, alínea 'a', do Regimento Interno do TCU:
	VALOR ORIGINAL (R$) 
	DATA DA OCORRÊNCIA

	2.100.000,00
	22/2/2008

9.4. com fundamento nos arts. 16, inciso III, alínea 'b', e 19, parágrafo único, da Lei 8.443/1992, julgar irregulares as contas de Elson Rodrigues de Souza (XXX.572.121-XX) , Fabio Bandeira Machado (XXX.928.160-XX) , Joao Otavio Pereira Marques (XXX.999.461-XX) , Ney Barreto Junior (XXX.443.385-XX) e Luiz Carlos Bueno de Lima (XXX.355.190-XX) ;
9.5. aplicar a Timothy Martin Mulholland (XXX.829.971-XX) e à Fundação de Gestão e Inovação (03.151.583/0001-40) , individualmente, a multa do art. 57 da Lei 8.443/1992, no valor de R$ 40.000,00 (quarenta mil reais) e R$ 80.000,00 (oitenta mil reais) , respectivamente, fixando-lhes o prazo de quinze dias, a contar das notificações, para comprovarem, perante o Tribunal (art. 214, inciso III, alínea 'a', do Regimento Interno) , o recolhimento da multa aos cofres do Tesouro Nacional, atualizadas monetariamente desde a data deste acórdão até a do efetivo recolhimento, se forem pagas após o vencimento, na forma da legislação em vigor;
9.6. aplicar a Elson Rodrigues de Souza (XXX.572.121-XX) , Fabio Bandeira Machado (XXX.928.160-XX) , Joao Otavio Pereira Marques (XXX.999.461-XX) , Ney Barreto Junior (035.443.385- 72) e Luiz Carlos Bueno de Lima (XXX.355.190-XX) , individualmente, a multa do art. 58, inciso II, da Lei 8.443/1992, no valor de R$ 5.000,00 (cinco mil reais) , fixando-lhes o prazo de quinze dias, a contar da notificação, para comprovar, perante o Tribunal (art. 214, inciso III, alínea 'a', do Regimento Interno) , o recolhimento da multa aos cofres do Tesouro Nacional, atualizada monetariamente desde a data deste acórdão até a do efetivo recolhimento, se for paga após o vencimento, na forma da legislação em vigor;
9.7. autorizar, desde logo, nos termos do art. 28, inciso II, da Lei 8.443/1992, a cobrança judicial das dívidas caso não atendidas as notificações;
9.8. autorizar, caso requerido e se o processo não tiver sido remetido para cobrança judicial, o pagamento das dívidas em até 36 (trinta e seis) parcelas mensais e consecutivas, nos termos do art. 26 da Lei 8.443/1992 c/c o art. 217 do Regimento Interno/TCU, fixando-se o vencimento da primeira parcela em quinze dias, a contar do recebimento da notificação, e o das demais a cada trinta dias, devendo incidir sobre cada valor mensal os correspondentes acréscimos legais, na forma prevista na legislação em vigor, alertando-os que a inadimplência de qualquer parcela acarretará o vencimento antecipado do saldo devedor;
9.9. dar ciência deste acórdão à Procuradoria da República no Distrito Federal.'
8. Na sequência, após as devidas notificações das deliberações exaradas no Acórdão 8987/2020-TCU-Primeira Câmara (peça 95) , foi apreciado pelo TCU os embargos de declaração opostos por Luiz Carlos Bueno de Lima e Ney Barreto Junior em face do Acórdão 8987/2020-TCU-Primeira Câmara. Na oportunidade este Tribunal deliberou, mediante o Acórdão 13355/2020-TCU-Primeira Câmara (peça 131) :
'ACORDAM os Ministros do Tribunal de Contas da União, reunidos em Sessão da Primeira Câmara, diante das razões expostas pelo Relator, em: 
9.1. com fundamento nos arts. 32, inciso II, e 34 da Lei 8.443/1992, conhecer e rejeitar os embargos de declaração opostos por Luiz Carlos Bueno de Lima; 
9.2. com fundamento nos arts. 32, inciso II, e 34 da Lei 8.443/1992, conhecer e acolher os embargos de declaração opostos por Ney Barreto Junior, para: 
9.2.1. anular o item 9.2 Acórdão 8987/2020-TCU-Primeira Câmara; 
9.2.2. anular o julgamento pela irregularidade das contas em relação ao embargante, proferido pelo item 9.4 do Acórdão 8987/2020-TCU-Primeira Câmara, bem como a multa que lhe fora imputada no item 9.6 do Acórdão 8987/2020-TCU-Primeira Câmara; 
9.2.3. conceder a Ney Barreto Junior novo e improrrogável prazo de 30 dias, contados a partir da notificação do presente acórdão, para apresentação das alegações de defesa objeto do ofício 0808/2018-TCU/SecexEducação; e 
9.3. dar ciência deste acórdão aos embargantes.'
9. Das deliberações exaradas no Acórdão 13355/2020-TCU-Primeira Câmara (peça 131) , foram juntados aos autos o recurso de reconsideração (peça 166, 173) interposto pelo sr. Luiz Carlos Bueno de Lima, bem como as alegações de defesa (peça 167) apresentadas pelo sr. Ney Barreto Junior. 
10. Dito isso, cabe registrar que o recurso de reconsideração interposto pelo sr. Luiz Carlos Bueno de Lima será analisado pela Secretaria de Recursos - SERUR após o exame técnico da defesa apresentada pelo sr. Ney Barreto Junior (peça 198) .
11. Com efeito, em cumprimento ao despacho do ministro-relator (peça 200) , o exame técnico a seguir tratará exclusivamente da defesa apresentada pelo sr. Ney Barreto Junior.    
EXAME TÉCNICO 
12. Preliminarmente, cabe mencionar que a presente análise é resultado da inclusão do sr. Ney Barreto Junior, servidor do Ministério das Cidades, como responsável nos autos da Tomada de Contas Especial, relativo ao Contrato 6439 FUB-FUBRA, nos termos do que consta nos itens 19 e 83-92 da instrução de peça 14 e sua respectiva Matriz de Responsabilização (anexa à instrução) . 
13. Naquela oportunidade, após a regular citação, o sr. Ney Barreto Junior não se manifestou e, consequentemente, foi considerado revel (item 149 da peça 76) . Além disso, foi-lhe imputado a multa prevista no art. 58, inciso II, da Lei 8.443/1992, nos termos do Acórdão 8987/2020-TCU-Primeira Câmara (peça 95) , de relatoria do ministro Bruno Dantas.
14.  Na sequência, após a regular notificação a respeito do julgamento e imputação de multa do Acórdão 8987/2020-TCU-Primeira Câmara, o sr. Ney Barreto Junior apresentou embargos de declaração (peça 128) , que fora acolhido, nos termos do Acórdão 13355/2020-TCU-Primeira Câmara (peça 131) e concedido novo e improrrogável prazo para apresentar as alegações de defesa.
Do prazo concedido ao sr. Ney Barreto Junior
15. Cabe ressaltar que o TCU concedeu, nos termos do Acórdão 13355/2020-TCU-Primeira Câmara, ao sr. Ney Barreto Junior um novo e improrrogável prazo de 30 dias para apresentar as alegações de defesas.
'9.2.3. conceder a Ney Barreto Junior novo e improrrogável prazo de 30 dias, contados a partir da notificação do presente acórdão, para apresentação das alegações de defesa objeto do ofício 0808/2018-TCU/SecexEducação.'
16. Para tanto, o TCU notificou o sr. Ney Barreto Junior mediante o ofício 70318/2020-TCU/Seproc, de 14/12/2020 (peça 153) , cuja ciência ocorreu em 5/1/2021 (peça 158) . Assim como, notificou o sr. Antônio Mendes Patriota, procurador do sr. Ney Barreto Junior, mediante o Ofício 13064/2021-TCU-Seproc, de 23/3/2021 (peça 182) , cuja ciência ocorreu em 30/3/2021 (peça 188) .
Da tempestividade das alegações de defesa
17. Preliminarmente, cabe mencionar que o sr. Ney Barreto Junior apresentou tempestivamente um documento nominado de 'defesa escrita' (peças 167-168) , cuja análise será realizada em tópico próprio.
Do pedido do sr. Ney Barreto Junior nas alegações de defesa (peça 167, p. 17) 
'excluir o Requerente NEY BARRETO JUNIOR dos presentes autos, vez que não possuía qualquer poder decisório no ato de recomendação de arquivamento (documento nº 80000.04417/2007-46-fls. 224) '
Alegações de defesa apresentada 
18. Alega o responsável, à peça 167, que, a partir de 2007 até sua aposentadoria em 2010, exerceu atividades na assessoria da Secretaria Nacional de Transporte e da Mobilidade Urbana - SeMob e na Coordenação de Recursos Humanos. Enfatizou que o exercício das atividades decorreu de convite do Secretário Nacional de Transportes e da Mobilidade Urbana do Ministério das Cidades - MCidades, sr. Luiz Carlos Bueno de Lima, por intermédio da Sra. Daizê Pinho Vechi.
19. Informou que possui formação em medicina e possui conhecimento de planejamento estratégico, mas, sem experiência no acompanhamento de convênios e contratos (peça 167, p.3) . 
20. Destacou que, na assessoria da Secretaria Nacional de Transporte e da Mobilidade Urbana- SeMob, suas atribuições eram de auxiliar na estruturação da unidade, de acompanhar os programas e as emendas parlamentares. Enquanto na Coordenação de Recursos Humanos suas atribuições eram para desenvolver programa de atenção à saúde dos servidores.
21. Ressaltou que, em 12/3/2008, foi designado pelo Secretário da SeMob para atuar como interlocutor da Secretaria junto à FUB/UnB. 
22. Informou que foi aposentado em 2010. Apesar disso, permaneceu em atividade no Ministério das Cidades até o ano de 2012, ocupando unicamente função comissionada.
Envolvimento do sr. Ney Barreto Junior com o Contrato FUB 6439, de 19/12/2007
23. Registrou que, em 12/3/2008, foi designado (peça 168, p. 1; peça 4, p. 220; peça 5, p. 197) pelo Secretário da SeMob para atuar como interlocutor da SeMob junto à FUB/UnB. Acrescentou que, além da função de interlocutor, realizou o monitoramento e a avaliação das ações referentes à descentralização de dotação orçamentária e de recursos financeiros com vistas aos Estudos para Elaboração de Planos Diretores de Mobilidade Urbana. De todo trabalho desenvolvido, deveria apresentar relatórios semanais por metas e não pelo objeto.
24. Informou que, após assumir as funções, tomou conhecimento de que, apesar de existir repasses de recursos financeiros para execução da primeira meta do contrato FUB 6439, de 19/12/2007, o acordado não estava sendo cumprido (peça 167, p. 4) . Em razão disso, foram encaminhados, pela SeMob à FUB/UnB, expedientes requisitando informação a respeito do desenvolvimento dos trabalhos, mas não foram respondidos. 
25. Afirmou que, apesar de conhecer o plano de trabalho apresentado pela FUB/UnB, as informações posteriores foram deficientes. Isso causou dificuldades na elaboração dos relatórios semanais. Em razão da falta de informações, por repetidas vezes, solicitou o afastamento da função (peça 168, p. 3) . 
26. Destacou que a função de monitoramento e acompanhamento dos trabalhos junto à FUB/UnB era meramente acessória, não assinava expedientes e não possuía poder decisório. Registrou que sua atuação era limitada à prestação de informações e recomendações (peça 167, p.3) . Acrescentou que possui formação em medicina e consta em seu currículo um curso de planejamento estratégico. Contudo, sem experiência anterior no acompanhamento de convênios e contratos (peça 167, p. 3) .
27. Mencionou que, em 29/5/2008 (peça 168, p. 5; peça 4, p. 250, 252) , no exercício da função de interlocutor, participou de uma reunião com os representantes da FUB, nas dependências da Universidade de Brasília. Disse que, na oportunidade, foi relatado que a SeMob, até aquela data, não havia recebido nenhuma informação sobre a execução do objeto ou como haviam sido utilizados os valores de R$ 2.100.000,00 (dois milhões e cem mil reais) repassados. No entanto, os esclarecimentos requeridos ficaram agendados para uma reunião no dia seguinte, 30/5/2008, mas que tal reunião não ocorreu:
'Após discussão sobre o assunto, o senhor Fernando Uchôa, declarou não compreender, porque até o momento a Fundação Universidade de Brasília/FUB, não se pronunciou a respeito das diversas solicitações da Secretaria Nacional de Transporte e da Mobilidade/SeMOB. Em seguida, o senhor Fernando Uchoa telefonou para a Fundação Universitária de Brasília/FUBRA contratada pela Fundação Universidade de Brasília/FUB para saber o que estava acontecendo, e solicitou ao Sr. Aiporé de Morais, Presidente da Fundação Universitária de Brasília/FUBRA, que marcasse uma reunião o mais urgente possível para esclarecer as pendências referentes ao assunto, portanto, a próxima reunião ficou marcada para as 16H00 do dia 30/05/2008, dia seguinte à solicitação.'
28. Afirmou que, a SeMob, nos meses de junho e julho de 2008, reiterou os pedidos de informações. Em razão disso, a FUB encaminhou o Termo de Referência relacionado à execução dos estudos. Todavia, a SeMob manifestou discordância ao Termo de Referência, pois era incompatível com o Plano de Trabalho ajustado.
29. Registrou que, juntamente com a Sra. Daizê Pinho Vechi, elaborou a Nota Técnica 11, de 20/08/2008 (peça 168, p. 7) , cuja conclusão foi de que o objeto não estava sendo executado e que a utilização dos recursos não estava clara. Acrescentou que a Nota Técnica tinha caráter informativo às autoridades competentes (peça 167, p. 6) :
'Conclusões: 
Além dos pontos observados e analisados nos três documentos 'Plano de Trabalho 1, Plano de Trabalho Il e no Termo de Referência, esta SeMOB recomenda que a UNB/FUB/FUBRA, deve observar o constante na folha 3 do Processo 80000.041417/2007-46 e na Instrução Normativa Nº 1 de 15/01/2007 em relação ao OBJETO DO PLANO, pois sua alteração é vedada pelas normas da Secretaria do Tesouro Nacional. 
Não constam também nos documentos apresentados produtos já elaborados pela UNB/FUB/FUBRA.
Até a presente data, não foi apresentado à SeMOB, gestor da descentralização, como estão sendo utilizados os recursos financeiros repassados. 
 Em anexo resumo comparativo das atividades constantes no plano de trabalho do processo 80000.041417/2007-46 em relação ao termo de referência apresentado.'
30. Ressaltou que, posteriormente, houve proposta de tomada de contas especial e a respectiva anulação do montante descentralizado e não utilizado, no valor de R$ 8.400.000,00 (oito milhões e quatrocentos mil reais) . Acrescentou que esse valor foi devolvido ao MCidades em 22/12/2008, mas o restante, no valor de R$ 2.100.000,00, ficou pendente de prestação de contas por parte da FUB/UnB.
31. Mencionou que, após os reiterados pedidos de prestação de contas, a FUBRA encaminhou documentação que motivou a nota técnica 9/2009/SeMob/MCidades, de 10/11/2009 (peça 168, p. 12) . Informou que elaborou a nota técnica em parceria com o sr. João Otavio Pereira Marques. Na oportunidade, constatou que a FUBRA não demonstrou de forma clara a utilização do montante de R$ 2.100.000,00 (dois milhões e cem mil reais) e foi sugerido maior rigor na cobrança da prestação de contas da FUB/FUBRA ou a devolução do recurso em questão:
' (...) diversos foram os Ofícios expedidos por esta Secretaria para a UNB, todos com o objetivo de que a mencionada entidade prestasse contas do valor utilizado, no montante de R$ 2.100.000,00 (dois milhões e cem mil reais) , segundo fls. 800-302; 304-306;343-345; 
Analisando o Termo de Referência, elaborado pela FUBRA e encaminhado recentemente a esta SeMOB, através do Ofício nº 076/2009 de DCF/DAF/FUB e anexado no processo das fis. 366 a 530, constatamos que mais uma vez a Universidade de Brasília, não está cumprindo com as obrigações constantes do Plano de Trabalho e as soluções anteriores.
Diante disso, concluímos que os documentos apresentados, sendo que um deles já constava no processo, não são capazes de comprovar as despesas efetuadas com os recursos liberados, para a FUBRA/UNB, na ordem de R$ 2.100.000,00 (dois milhões e cem mil reais) . 
Assim, cumpre a esta SeMOB/MCidades, a luz do princípio da estrita legalidade, sugerir a contratada Universidade de Brasília, maior rigor na cobrança da prestação de contas da Fundação Universitária de Brasília/FUBRA, ou na devolução do recurso em questão, em sua totalidade, obedecendo, inclusive, a Instrução Normativa STN nº 01/2007.'
32. Ressaltou que a Nota Técnica 9/2009/SeMob/MCidades, de 10/11/2009, não foi acatada pela autoridade competente (peça 167, p. 7) . Enfatizou que a autoridade competente, em 2/12/2009, entendeu que Ofício 082/2009/DCF/DAF/FUB, de 12/11/2009 supriu a necessidade de prestação de contas por parte da FUB/UnB e da FUBRA. Assim, foi avaliada a prestação de contas e recomendado o arquivamento dos autos (peça 168, p. 15) :
'Após minucioso exame deste processo, levando em consideração as fls. 531-539, recomendamos o seu arquivamento, porquanto as entidades envolvidas, FUBRA e FUB/UNB, apresentaram o relatório das ações desenvolvidas para elaboração de planos diretores integrados de mobilidade urbana para aéreas metropolitanas, bem como o seu termo de referência, com a demonstração das despesas realizadas, no montante de R$ 2.100.000,00 (dois milhões e cem mil reais) .'
Outras informações encaminhadas ao TCU pelo sr. Luiz Carlos Bueno de Lima (peça 172) 
33. De acordo com os documentos apresentados aos autos pelo sr. Luiz Carlos Bueno de Lima (peça 172, p. 2) , então Secretário da SeMob, há informações de que o sr. Ney Barreto Junior foi nomeado para exercer o cargo de ASSESSOR nível DAS-4 equivalente ao cargo de Gerente de Projetos, Coordenador-Geral e até mesmo Diretor em outras estruturas que compõem o Governo Federal.
34. Foi ressaltado que, à época dos fatos, o sr. Ney Barreto Junior foi apresentado ao então Secretário da SeMob pela sra. Daizê Pinho Vechi, como sendo especialista em Planejamento 'com profundo conhecimento do executivo federal'.
35. O sr. Luiz Carlos informa que o sr. Ney Barreto Junior foi nomeado para exercer o cargo de ASSESSOR - DAS 102.4, da SeMOB/MCidades, no dia 1/11/2007, tomou posse no dia 23/11/2007, e lá permaneceu, nomeado como ASSESSOR, até o dia 1/8/2012, quando foi exonerado (peça 172, p. 2) .
36. Foi registrado que do dia 23/11/2007 até o dia 26/8/2010, o Sr. Ney esteve lotado no DCIS (Departamento de Cidadania e Inclusão Social) e, de 26/8/2010 até o dia 1/8/2012, data da sua saída do Ministério das Cidades, ele permaneceu nomeado no Gabinete do Secretário da SeMOB. E que o sr. Ney Barreto Junior nunca trabalhou com emendas parlamentares ou esteve lotado na Coordenação de Recursos Humanos do MCidades, como fez constar na página 2 da peça 167.
37. Ainda, foi acrescentado que o sr. Ney Barreto Junior esteve emprestado, a partir de um determinado momento, para a Coordenação-Geral de Recursos Humanos, para participar da estruturação do setor de Assistência à Saúde dos funcionários do MCidades, com o compromisso de continuar atuando, paralelamente, no acompanhamento das ações desenvolvidas pela FUB/UnB, porque ele detinha a expertise necessária para o desenvolvimento do trabalho, como também o conhecimento de tudo o que já havia acontecido, além de ser aquele que possuía a sensibilidade de como as coisas deveriam acontecer (peça 172, p. 2, item 10) .
38. De acordo com as informações, em nenhum momento o Secretário da SeMob solicitou que os relatórios fossem apresentados por metas e não pelo objeto, conforme afirmado pelo Sr. Ney Barreto Junior nas alegações de defesa (peça 167, p. 3) . Segundo as informações, o Secretário da SeMob solicitou, dada a complexidade do trabalho, a apresentação de relatórios semanais, de todas as atividades desenvolvidas pela FUB/UnB, (peça 168, p. 1) , em perfeita sintonia com a Instrução Normativa STN nº 1, de 15 de janeiro de 1997 - Celebração de Convênios - DOU de 31/1/1997.
39. E por último, o sr. Luiz Carlos Bueno de Lima destaca que 'nunca, em hipótese alguma, a função de monitoramento e acompanhamento dos trabalhos' junto à FUB/UnB foi 'meramente acessória', como o sr. Ney fez constar no último parágrafo da página 3 da peça 167. 
40. Essas informações são ora consignadas em face de tratarem da situação em exame, devendo ser avaliadas com as devidas cautelas, eis que apresentadas por terceiro também responsabilizado nos autos e eventualmente interessado quanto aos encaminhamentos a serem dados.   
Da citação do sr. Ney Barreto Junior
41. Em instrução anterior (peça 14) , o sr. Ney Barreto Junior, na condição de Assessor de Planejamento, foi citado:
'Conduta: atestar, em 2/12/2009, o cumprimento das obrigações da Fundação Universidade de Brasília e da Fundação Universitária de Brasília atinentes ao objeto do contrato FUB 6439, assinado em 19/12/2007, e, por consequência, propor o arquivamento do processo, em discordância com os elementos processuais que davam conta da incompatibilidade do produto apresentado com o plano de trabalho ao qual se vinculava;
Dispositivos violados: Lei 9.784/99, art. 50, inciso VII e § 1º; Instrução Normativa 56/2007 do TCU, art. 1º, § 1º;'
Estrutura e competências da SeMob
42. Ressalta-se que as competências institucionais da então Secretaria Nacional de Transporte e da Mobilidade Urbana do Ministério das Cidades foram estabelecidas no art. 15 do Decreto Federal 4.665, de 3 de abril de 2003.
43. Quanto ao Organograma Funcional da SeMob do antigo Ministério das Cidades, encontra-se disponível no portal do Ministério do Desenvolvimento Regional - MDR no endereço eletrônico https://www.gov.br/mdr/pt-br/acesso-a-informacao/auditorias/relatorios-de-gestao . 
Organograma Funcional da SeMob
Competências da SeMob
44. Cabe mencionar que, de acordo com a Portaria 227, de 4 de julho de 2003, e suas alterações, o Regimento Interno do Ministério das Cidades, à época, complementou o Decreto nº 4.665, e definiu as competências da SeMob. Estabeleceu que ao  Gabinete competia planejar, orientar, coordenar e controlar as atividades atribuídas à Secretaria; zelar pela adequação e atualização das ações atribuídas à Secretaria; coordenar, implementar e acompanhar o processo de planejamento estratégico da Secretaria; formular, em articulação com a Subsecretaria de Planejamento, Orçamento e Administração, a proposta anual de orçamento da Secretaria Nacional de Transporte e da Mobilidade Urbana e monitorar sua execução; e formular e propor, acompanhar e avaliar os programas e ações dos Planos Plurianuais, no que concerne à mobilidade urbana. 
45. Além disso, algumas atribuições do Gabinete e de Departamentos deveriam ser executadas pela Assessoria de Planejamento (ASPLAN) , que concentrava o desenvolvimento das ações voltadas ao planejamento e orçamento da área de transporte e da mobilidade urbana, bem como a elaboração dos normativos estabelecidos para definir a política pública. 
Análise das Alegações de Defesa
46. Preliminarmente, observa-se que da estrutura organizacional da SeMob, é possível visualizar graficamente a localização funcional do sr. Ney Barreto Junior no exercício da função de Assessoria. 
47. Apesar disso, cabe ressaltar que não há nos autos a portaria de nomeação com as respectivas atribuições do cargo exercido pelo sr. Ney Barreto Junior. No entanto, há registro, em vários documentos analisados, demonstrando que o sr. Ney Barreto Junior exercia o cargo de Assessor Especial de Planejamento da Secretaria Nacional de Transporte e da Mobilidade Urbana- SeMob (peça 6, p. 338) .
48. Além disso, o sr. Ney Barreto Junior, nas alegações de defesa, afirmou que, entre 2007 e 2010, assumiu a função de assessoria, na Secretaria Nacional de Transporte e da Mobilidade Urbana - SeMob (peça 167 e 168) . 
49. Dada essas informações, constata-se que o sr. Ney Barreto exercia suas atividades na Assessoria de Planejamento da SeMob, que, segundo a Portaria 227, de 4 de julho de 2003, e suas alterações, estabeleceu como competência o desenvolvimento das ações voltadas ao planejamento e orçamento da área de transporte e da mobilidade urbana, bem como a elaboração dos normativos estabelecidos para definir a política pública.
50. Para corroborar essas informações, há nos autos, registro de documento apresentado pelo sr. Luiz Carlos Bueno de Lima, Secretário Nacional de Transporte e da Mobilidade Urbana do Ministério das Cidades, à época dos fatos, afirmando que o sr. Ney Barreto Junior foi nomeado para exercer o cargo de Assessor - DAS 102.4 (peça 172, p. 2) . 
'Ele foi nomeado para exercer o cargo de ASSESSOR - DAS 102.4, da SeMOB/MCidades, no dia 01/11/2007, tomou posse no dia 23/11/2007, e lá permaneceu, nomeado como ASSESSOR, até o dia 01/08/2012, quando foi exonerado.'
51. Diante disso, observa-se que, apesar do sr. Ney Barreto Junior, repetidas vezes, enfatizar que exercia funções meramente 'acessórias' (peça 167, p. 3) e que não assinava expedientes e não tinha qualquer poder decisório, os documentos analisados demonstram uma realidade em sentido contrário às afirmações (peça 172, p. 2) .
52. Ainda, observa-se que há nos autos documentos demonstrando a participação do sr. Ney Barreto Junior, na condição de Assessor Especial, em reunião para tratar sobre a prestação de contas da descentralização de recurso do Ministério das Cidades com a FUB-UNB, que tratou sobre o assunto de destaque financeiro para execução do projeto 'Estudos para elaboração de planos diretores integrados de mobilidade urbana para áreas metropolitanas e aglomerados urbanos' (peça 6, p. 338) .  
53. Constata-se, mediante as alegações de defesa (peça 167 e 168) , que o sr. Ney Barreto, no exercício da função, elaborou e assinou diversos documentos que contribuíram para a tomada de decisão no âmbito da Secretaria Nacional de Transporte e da Mobilidade Urbana do Ministério das Cidades, dentre eles, cita-se: Nota Técnica 11, de 20/8/2008 (peça 168, p. 7-9) ; Nota Técnica 9/2009/SeMob/MCidades, de 10/11/2009 (peça 168, p. 12-13) .
54. Além disso, da análise dos autos, constata-se que o sr. Ney Barreto Junior teve participação ativa no pedido de arquivamento da prestação de contas sob o argumento de que FUBRA e FUB/UNB apresentaram o relatório das ações desenvolvidas para elaboração de planos diretores integrados de mobilidade urbana para aéreas metropolitanas, bem como o seu termo de referência, com a demonstração das despesas realizadas, no montante de R$ 2.100.000,00 (dois milhões e cem mil reais) (peça 6, p. 298) :
'Após minucioso exame deste processo, levando em consideração as fls. 531-539, recomendamos o seu arquivamento, porquanto as entidades envolvidas, FUBRA e FUB/UNB, apresentaram o relatório das ações desenvolvidas para elaboração de planos diretores integrados de mobilidade urbana para aéreas metropolitanas, bem como o seu termo de referência, com a demonstração das despesas realizadas, no montante de R$ 2.100.000,00 (dois milhões e cem mil reais) .'
55. Dessas informações, chama a atenção o posicionamento antagônico do sr. Ney Barreto Junior, no exercício da função. Verifica-se que, à medida que constatou a inexecução do objeto pactuado com a FUB e, por isso, elaborou a Nota Técnica 9/2009/SeMob/MCidades, de 10/11/2009 (peça 168, p. 12-13) , em parceria com o sr. João Otavio Pereira Marques, participou da solicitação de arquivamento da prestação de contas, apesar de alegar que a Nota Técnica 9/2009/SeMob/MCidades não foi acatada pela autoridade competente, em 2/12/2009. 
56.  Logo, entende-se que, apesar do sr. Ney Barreto Junior alegar que não possuía poder decisório na SeMob, os pareceres elaborados e assinados por ele, no exercício da função de Assessor Especial de Planejamento, subsidiaram diretamente a tomada de decisão do Secretário Nacional de Transporte e da Mobilidade Urbana do Ministério das Cidades. Logo, houve participação nos atos emanados daquela autoridade.  
57. Diante disso, entende-se que não procedem os argumentos de que o Sr. Ney Barreto Junior, Assessor da Secretaria Nacional de Transporte e da Mobilidade Urbana do Ministério das Cidades, era desconhecedor das responsabilidades requeridas na função de interlocutor, acompanhamento, monitoramento e avaliação das ações referentes à descentralização de dotação orçamentária e de recursos financeiros com vistas aos Estudos para Elaboração de Planos Diretores de Mobilidade Urbana. 
58. Além disso, não procedem os argumentos de que o sr. Ney Barreto Junior exercia função meramente 'acessória' e de que na execução dos trabalhos 'não assinava expedientes e não detinha qualquer poder decisório' (peça 167, p. 8) .
59. Ainda, constata-se que o sr. Ney Barreto Junior, na condição de Assessor de Planejamento, discrepando de todos os seus pronunciamentos anteriores, que davam conta da inadimplência da FUB, resolveu assinar documento recomendando, de forma sucinta, o arquivamento do processo (peça 6, p. 298) , sem explicitar as razões pelas quais julgava insubsistentes os fundamentos técnicos já apresentados, que desaconselhavam aquela decisão. 
60. Assim, o que se esperava do sr. Ney Barreto Junior, na condição de Assessor de Planejamento da SeMob, na interlocução, monitoramento e avaliação das ações referentes à descentralização de dotação orçamentária e de recursos financeiros com vistas aos Estudos para Elaboração de Planos Diretores de Mobilidade Urbana, era que verificasse se o produto demandado pela SeMob estava de acordo com o plano de trabalho pactuado. E nenhum outro setor teria maior afinidade com o tema do que a Assessoria de Planejamento da SeMob, cuja responsabilidades deveriam ser cumpridas pelo sr. Ney Barreto Junior.
61. No entanto, agindo em sentido oposto, optou por contrariar diversos pronunciamentos demonstrando que o produto apresentado pela FUB não guardava relação com o plano de trabalho aprovado (peça 60, p. 10-23) e recomendou o arquivamento dos autos, quando sabia não poder praticar tal ato, sem a devida motivação exigida, nos termos art. 50, inciso VII e § 1º, da Lei 9.784/99.
62.  Nesse sentido, vale ressaltar que um dos fundamentos normativos da citação (peça 25 c/c peça 14) foi exatamente o art. 50, inciso VII e § 1º, da Lei 9.784/99, que exige que atos administrativos contrários à jurisprudência firmada sobre a questão ou que discrepem de pareceres, laudos, propostas ou relatórios oficiais, sejam motivados de forma explícita, clara e congruente. 
63. Além disso, não se pode aventar a impossibilidade de aplicação de sanção fundamentada em descumprimento dos preceitos da Lei 9.784/99, tendo em conta que a Lei Orgânica do TCU preconiza o seguinte: 
'Art. 58. O Tribunal poderá aplicar multa de Cr$ 42.000.000,00 (quarenta e dois milhões de cruzeiros) , ou valor equivalente em outra moeda que venha a ser adotada como moeda nacional, aos responsáveis por:'
II - ato praticado com grave infração à norma legal ou regulamentar de natureza contábil, financeira, orçamentária, operacional e patrimonial; 
64. Da leitura do dispositivo legal, extrai-se que não se exige, para fins de aplicação de multa pelo TCU, que a eventual conduta irregular do responsável tenha pena prevista na própria norma infringida, bastando, ao contrário, que o ato praticado pelo gestor de recursos públicos configure grave infração à norma legal ou regulamentar, tal qual verificado na situação analisada. 
65. Ademais, a sua atuação constituiu elemento essencial para que, mesmo no âmbito da FUB, não fosse dada sequência à apuração de responsabilidade pelo dano causado. Isso porque, se o órgão demandante (no caso, a Semob) havia atestado que o produto tinha sido entregue nos termos pactuados e não havia outros motivos para a instauração da TCE, inexistiriam razões aparentes para a FUB agir, dada a prévia certificação do adimplemento de suas obrigações. 
66. Apesar disso, mesmo em face da inegável irregularidade cometida, propõe-se, depois de analisada as alegações de defesa, que não seja atribuída responsabilidade solidária pelo débito ao sr. Ney Barreto Junior, mas que tão-somente lhe seja aplicada a multa do art. 58, inciso II, da Lei Orgânica do TCU, dado que o seu ato foi praticado com grave infração à norma legal. 
67. Tal proposta está em consonância com o Voto (peça 96) do ministro-relator Bruno Dantas ao Acórdão 8987/2020-TCU-Primeira Câmara ao examinar a situação:
'37. Nos autos, quatro responsáveis do extinto Ministério das Cidades foram citados diante do arquivamento do processo em que se analisava a prestação de contas dos recursos repassados à FUB, entendimento que destoava dos elementos que apontavam para a incompatibilidade do produto apresentado pela universidade com o plano de trabalho. 
38. Foram eles Luiz Carlos Bueno de Lima (Secretário Nacional de Transporte e de Mobilidade Urbana do Ministério das Cidades) , Fábio Bandeira Machado (Chefe de Gabinete) , João Otávio Pereira Marques (Assessor) e Ney Barreto Júnior (Assessor de Planejamento) . O primeiro foi o responsável pela decisão de arquivar. Os demais, por atestarem o cumprimento das obrigações da FUB e da FGI, antiga Fubra, atinentes ao objeto do Contrato FUB 6439, manifestações que deram suporte à decisão de arquivamento do processo.
39. No caso, informa a unidade instrutora que, posteriormente ao arquivamento, em 16/9/2010, o processo foi desarquivado e encaminhado ao Gabinete do Ministro das Cidades. Assim, não obstante a proposição e posterior determinação para extinção do processo ter inegavelmente ocasionado o atraso na apuração do dano, o que, por si só, demonstra a ilicitude de tais condutas, não verifico nexo de causalidade entre o prejuízo decorrente da inexecução do Contrato FUB 6439 e as ações sob exame, visto que essas medidas foram, posteriormente, tornadas sem efeito diante da decisão de desarquivamento dos autos.
40. Nesse contexto, manifesto concordância com a proposta da unidade instrutora, cujos fundamentos incorporo às minhas razões de decidir, no sentido de acolher parcialmente as alegações de defesa dos responsáveis do extinto Ministério das Cidades, para deles afastar a responsabilidade pelo prejuízo apurado nos autos. Contudo, diante da constatação de grave violação à norma legal, anuo à proposta de julgar irregulares as contas dos responsáveis, com fundamento no art. 16, inciso III, alínea 'b', da Lei 8.443/1992, aplicando-lhes a sanção prevista no inciso II do art. 58 da mesma lei, no valor de R$ 5.000,00 (cinco mil reais) .'
68. Ante o exposto, propõe-se rejeitar as alegações de defesa apresentadas pelo sr. Ney Barreto Junior, uma vez que não foram suficientes para afastar a sua responsabilidade pelos fatos imputados, de modo que suas contas devem ser julgadas irregulares. Propõe-se, ainda, em atendimento ao disposto no parágrafo único do art. 19 da Lei 8.443/1992, a aplicação da multa prevista no art. 58, inciso II, do mesmo normativo legal.
CONCLUSÃO
69. O presente exame técnico teve por objetivo analisar exclusivamente as alegações de defesa apresentada pelo sr. Ney Barreto Junior, Assessor de Planejamento da SeMob. 
70. Em face da análise promovida nos itens 12-68 da Seção 'Exame Técnico', será proposto rejeitar as alegações de defesa apresentada pelo sr. Ney Barreto Junior, uma vez que não foram suficientes para afastar as irregularidades a ele atribuída, conforme a matriz de responsabilização anexa.
71. Apesar disso, mesmo em face da inegável irregularidade cometida, propõe-se, depois de analisada as alegações de defesa, que não seja atribuída responsabilidade solidária pelo débito ao sr. Ney Barreto Junior, mas que tão-somente lhe seja aplicada a multa do art. 58, inciso II, da Lei Orgânica do TCU, dado que o seu ato foi praticado com grave infração à norma legal.
PROPOSTA DE ENCAMINHAMENTO
72. Diante do exposto, considerando as anulações promovidas pelo Acórdão 13355/2020-TCU-Primeira Câmara aos itens 9.2, 9.4 e 9.6 do Acórdão 8987/2020-TCU-Primeira Câmara, relativamente ao sr. Ney Barreto Junior, e a matriz de responsabilização anexa, submetem-se os autos à consideração superior, propondo ao Tribunal:
a) com fundamento nos arts. 1º, inciso I, 16, inciso III, alínea 'b' da Lei 8.443/1992 c/c os arts. 19, parágrafo único, e 23, inciso III, da mesma Lei, e com arts. 1º, inciso I, art. 209, inciso II, art. 210, § 2º, e art. 214, inciso III, 'a', do Regimento Interno, que sejam julgadas irregulares as contas do sr. Ney Barreto Junior (CPF XXX.443.385-XX) ;
b)  aplicar ao sr. Ney Barreto Junior individualmente a multa prevista no art. 58, inciso II, da Lei 8.443/1992 c/c o art. 268, inciso II, do Regimento Interno do TCU, fixando-lhe o prazo de 15 (quinze) dias, a contar da notificação, para comprovar, perante o Tribunal (art. 214, inciso III, alínea 'a', do Regimento Interno) , o recolhimento da dívida aos cofres do Tesouro Nacional, atualizada monetariamente desde a data do presente acórdão até a data do efetivo recolhimento, se for paga após o vencimento, na forma da legislação em vigor; 
c) autorizar, desde logo, nos termos do art. 28, inciso II, da Lei 8.443/1992, a cobrança judicial da dívida caso não atendidas as notificações;
d) autorizar, caso requerido e se o processo não tiver sido remetido para cobrança judicial, o pagamento da dívida em até 36 (trinta e seis) parcelas mensais e consecutivas, nos termos do art. 26 da Lei 8.443/1992 c/c o art. 217 do Regimento Interno/TCU, fixando-se o vencimento da primeira parcela em quinze dias, a contar do recebimento da notificação, e o das demais a cada trinta dias, devendo incidir sobre cada valor mensal os correspondentes acréscimos legais, na forma prevista na legislação em vigor, alertando que a inadimplência de qualquer parcela acarretará o vencimento antecipado do saldo devedor;
e) dar ciência deste acórdão à Procuradoria da República no Distrito Federal, informando tratar-se de assunto relacionado aos Acórdão 8987/2020-TCU-Primeira Câmara e 13.355/2020-TCU-1ª Câmara, respectivamente comunicados por meio dos ofícios 50908/2020-TCU/Seproc e 70330/2020-TCU/Seproc;
f) encaminhar cópia da deliberação ao Ministério do Desenvolvimento Regional (sucessor do Ministério das Cidades) e à Fundação Universidade de Brasília, e comunicar-lhes que o relatório e o voto que a fundamentarem podem ser acessados por meio do endereço eletrônico www.tcu.gov.br/acordaos;
g) restituir os autos à Secretaria de Recursos do Tribunal para continuidade do feito, relativamente ao recurso de peça 166."
É o Relatório.

Raimundo Moreira de Araujo (22979/OAB-MS), representando Luiz Carlos Bueno de Lima; Paulo José Machado Corrêa (14515/OAB-DF) e Amanda Castro dos Santos Corrêa (27247/OAB-DF), representando Timothy Martin Mulholland; Paulo José Machado Corrêa (14515/OAB-DF) e Amanda Castro dos Santos Corrêa (27247/OAB-DF), representando Elson Rodrigues de Souza; Diego Bandeira Machado (82179/OAB-RS), representando Fabio Bandeira Machado; Gladys Terezinha Reis do Nascimento (13.022/OAB-DF) e Melillo Dinis do Nascimento (13.096/OAB-DF), representando Paulo Celso dos Reis Gomes; Felipe Terra Cyrineu (20416/OAB-MT), Rodrigo Terra Cyrineu (16169/OAB-MT) e outros, representando Joao Otavio Pereira Marques; Marcelo Souza Mendes Patriota (16.461/OAB-DF) e Antonio Mendes Patriota (10.309/OAB-DF), representando Ney Barreto Junior.

Subprocurador-Geral Lucas Rocha Furtado.

TOMADA DE CONTAS ESPECIAL. CONVÊNIO CELEBRADO ENTRE O EXTINTO MINISTÉRIO DAS CIDADES E A FUNDAÇÃO UNIVERSIDADE DE BRASÍLIA (FUB). ESTUDO PARA ELABORAÇÃO DE PLANOS DIRETORES INTEGRADOS DE MOBILIDADE URBANA PARA ÁREAS METROPOLITANAS. CONTRATO CELEBRADO ENTRE A FUB E A FUNDAÇÃO DE GESTÃO E INOVAÇÃO (FGI), ANTIGA FUNDAÇÃO UNIVERSITÁRIA DE BRASÍLIA (FUBRA), PARA A EXECUÇÃO DO OBJETO DO CONVÊNIO. INCOMPATIBILIDADE DO PRODUTO APRESENTADO COM O PLANO DE TRABALHO. DEVOLUÇÃO PARCIAL DOS RECURSOS FINANCEIROS REPASSADOS À FUB. NÃO DEVOLUÇÃO DOS VALORES PAGOS À FUBRA. CITAÇÃO. EXCLUSÃO DE RESPONSÁVEL DA RELAÇÃO PROCESSUAL. REJEIÇÃO DAS ALEGAÇÕES DE DEFESA APRESENTADAS PELOS DEMAIS RESPONSÁVEIS. IRREGULARIDADE DAS CONTAS. DÉBITO. MULTA. EMBARGOS DE DECLARAÇÃO. ACOLHIMENTO DE UM DOS EMBARGOS. REJEIÇÃO DE OUTRO. EFEITOS INFRINGENTES PARA SANAR ERRO DE PROCEDIMENTO. DEFERIMENTO DE NOVO PRAZO PARA DEFESA. REJEIÇÃO DAS ALEGAÇÕES DE DEFESA. IRREGULARIDADE DAS CONTAS. MULTA.

TOMADA DE CONTAS ESPECIAL (TCE)

Secretaria de Controle Externo da Educação, da Cultura e do Desporto (SecexEducação).

Trata-se de tomada de contas especial (TCE) instaurada pela Fundação Universidade de Brasília (FUB) , em desfavor da Fundação de Gestão e Inovação (FGI) , anteriormente denominada Fundação Universitária de Brasília (Fubra) , por inexecução do Contrato FUB 6439, celebrado entre as duas entidades.
O mencionado contrato tinha por objeto a prestação de apoio logístico à "Realização de Estudos para Elaboração de Planos Diretores Integrados de Mobilidade Urbana para áreas Metropolitanas", projeto de interesse do extinto Ministério das Cidades, o qual descentralizou crédito orçamentário para a FUB, no valor de R$ 10,5 milhões.
Por meio do Acórdão 8987/2020-TCU-Primeira Câmara, de minha relatoria, o TCU, no que interessa ao presente caso, considerou Ney Barreto Junior revel (item 9.2) , julgando-lhe irregulares as contas (item 9.4) e aplicando-lhe multa no valor de R$ 5.000,00 (item 9.6) .
Por meio do Acórdão 13355/2020-TCU-Primeira Câmara, que julgou embargos de declaração opostos contra a decisão anterior, o Tribunal, diante de erro de procedimento (omissão quanto a pleito apresentado por Ney Barreto Junior para prorrogação do prazo de defesa) , anulou o item 9.2 do Acórdão 8987/2020-TCU-Primeira Câmara. Em consequência, anulou também o julgamento pela irregularidade das contas de Ney Barreto Junior e a multa que lhe fora imputada, sendo-lhe deferido novo prazo de defesa.
Apresentadas as alegações de defesa, a unidade instrutora, em análise de mérito, concluiu pela sua rejeição e propôs julgar irregulares as contas do responsável, aplicando-lhe a multa prevista no art. 58, inciso II, da Lei 8.443/1992. O Ministério Público de Contas anuiu a essa proposta. 
Feita essa breve contextualização, passo a decidir.
II
Acolho o encaminhamento sugerido pela unidade instrutora e pelo Ministério Público junto ao TCU, motivo pelo qual incorporo seus fundamentos às minhas razões de decidir. 
Antes de analisar os argumentos de defesa apresentados nessa ocasião, procedo a breve resumo dos principais fatos processuais, para o necessário entendimento da irregularidade ora analisada.
Em 22/2/2008, o Ministério das Cidades, por meio de descentralização de dotação orçamentária e de recursos financeiros, transferiu R$ 10,5 milhões à FUB, para que a universidade desenvolvesse estudos voltados à elaboração de planos diretores de mobilidade urbana para áreas metropolitanas. Para execução dos mencionados estudos, a FUB contratou a extinta Fubra, repassando-lhe R$ 2,1 milhões. A Fubra, por sua vez, subcontratou o Instituto Brasília para o Bem-estar do Servidor Público (Ibesp) , transferindo-lhe 85,5% desse valor.
Em 1º/12/2008, a Secretaria Nacional de Transportes e Mobilidade Urbana do Ministério das Cidades (Semob) externou o seu desinteresse em dar continuidade aos trabalhos. Essa decisão decorreu da absoluta falta de apresentação dos produtos que deveriam ter sido desenvolvidos no prazo pactuado e após reiteradas tentativas de obtenção de informações junto à FUB. Diante disso, cientificou a universidade sobre a necessidade de devolução dos recursos financeiros descentralizados e encaminhamento da respectiva prestação de contas, sob pena de instauração de tomada de contas especial. 
Em 11/3/2009, a FUB encaminhou documentação de prestação de contas e, em seguida, os documentos elaborados pela extinta Fubra.
Esse processo de prestação de contas foi inicialmente arquivado no ministério, com base em parecer assinado pelo chefe de gabinete da Semob, em conjunto com dois ex-assessores da pasta, entre os quais Ney Barreto Júnior. Em fundamento, alegaram que a Fubra e a FUB teriam apresentado o relatório das ações desenvolvidas para elaboração de planos diretores integrados de mobilidade urbana para áreas metropolitanas, bem como o seu termo de referência, com a demonstração das despesas realizadas.
Todavia, meses depois, o processo foi desarquivado e encaminhado ao Gabinete do Ministério das Cidades em razão de análise da Controladoria-Geral da União (CGU) , que apontou diversas irregularidades e impropriedades ocorridas na execução dos recursos repassados à FUB. Nesse contexto, após o insucesso na resposta de solicitação de apresentação de documentos por parte da FUB, o Ministério das Cidades instaurou a presente TCE. 
No âmbito do TCU, Ney Barreto Júnior foi citado, juntamente com outros três responsáveis, pelo arquivamento do mencionado processo, nos seguintes termos (peça 14, p. 16) : 
"Conduta: atestar, em 2/12/2009, o cumprimento das obrigações da Fundação Universidade de Brasília e da Fundação Universitária de Brasília atinentes ao objeto do contrato FUB 6439, assinado em 19/12/2007, e, por consequência, propor o arquivamento do processo, em discordância com os elementos processuais que davam conta da incompatibilidade do produto apresentado com o plano de trabalho ao qual se vinculava;"
Feito esse breve relato, adianto que, a partir da análise dos argumentos de defesa apresentados nessa ocasião, o responsável não logrou trazer aos autos justificativas para a irregularidade descrita. 
Em sua defesa, o responsável busca atenuar sua conduta, alegando não possuir conhecimento para a função que exercia, por ser formado em medicina. Esse argumento, contudo, não afasta a irregularidade em si, tampouco pode ser considerada circunstância atenuante. 
No caso, não se imputa ao responsável uma conduta omissiva, situação em que a falta de conhecimento técnico pudesse ter contribuído para ilicitude. Ao contrário, imputa-se uma conduta comissiva, de atestar o cumprimento de obrigações que não foram adimplidas pela FUB. 
Ademais, o responsável não possui baixa escolaridade, muito pelo contrário. Inclusive, os argumentos de defesa demonstram que ele detinha conhecimentos e informações suficientes para atestar o inadimplemento da FUB. Nesse sentido, o próprio responsável reconhece que não restou demonstrada a utilização dos recursos por parte da FUB, nos seguintes termos (peça 167, p. 5-9) :
"O Requerente, juntamente com a Sra. Daizê Pinho Vechi, elaborou uma nota técnica nº 11, de 20/08/2008 e concluíram, em resumo, que o objeto não estava sendo executado e que a utilização dos recursos não estava clara. 
No estrito cumprimento da designação de acompanhar e monitorar, o Requerente tinha conhecimento de que o ajustado não estava sendo cumprido e que o Termo de Referência apresentado pela FUB/UnB não estava adequado.
 (...) 
A partir do momento em que tomou conhecimento das primeiras informações, por óbvio, vislumbrou as irregularidades. Elas eram evidentes e negá-las não faria o menor sentido. Havia sido feito um repasse de recursos e estes não estavam sendo claramente empregados. Na mesma esteira, o objeto do convênio e as metas correspondentes não estavam sendo as previstas."
Ou seja, o próprio responsável reconhece que tinha condições de aferir, a partir dos elementos apresentados pela FUB, que o objeto pactuado não estava sendo cumprido. Mesmo diante dessas informações, foi signatário de parecer que atestou o cumprimento das obrigações assumidas pela universidade, propondo o arquivamento do processo de prestação de contas, nos seguintes termos (peça 6, p. 298) :
"Após minucioso exame deste processo, levando em consideração as fls. 531-539, recomendamos o seu arquivamento, porquanto as entidades envolvidas, FUBRA e FUB/UNB, apresentaram o relatório das ações desenvolvidas para elaboração de planos diretores integrados de mobilidade urbana para aéreas metropolitanas, bem como o seu termo de referência, com a demonstração das despesas realizadas, no montante de R$ 2.100.000,00 (dois milhões e cem mil reais) ."
Tal conduta não se coaduna com o dever objetivo de cuidado esperado do gestor público, restando caracterizada a culpa do responsável.
Ressalto, em complemento, que os demais responsáveis que subscreveram o mencionado parecer tiveram suas alegações de defesa rejeitadas pelo Acórdão 8987/2020-TCU-Primeira Câmara. Assim, tendo em vista que o responsável não apresentou elementos que possam modificar o juízo já formulado por esta Corte acerca da irregularidade sob exame, cumpre aplicar-lhe o mesmo entendimento.
Afasto, na mesma linha do que restou decidido pelo Acórdão 8987/2020-TCU-Primeira Câmara, a responsabilização pelo dano apurado nos autos. Conforme enfatizei naquela ocasião, não obstante o arquivamento do processo que analisava a prestação de contas no âmbito do ministério ter inegavelmente atrasado a apuração do dano, o que, por si só, demonstra a ilicitude dessa decisão, não verifico nexo de causalidade entre o prejuízo decorrente da inexecução do Contrato FUB 6439 e a conduta sob exame, visto que essa medida foi, posteriormente, tornada sem efeito diante da decisão de desarquivamento dos autos. 
Por fim, tenho que as demais alegações foram suficientemente analisadas pela unidade instrutora. Logo, por dever de síntese e objetividade processuais, remeto à instrução reproduzida no relatório que compõe esta decisão. 
Nesse contexto, diante da constatação de grave violação à norma legal, anuo à proposta de julgar irregulares as contas do responsável, com fundamento no art. 16, inciso III, alínea "b", da Lei 8.443/1992, aplicando-lhe a sanção prevista no inciso II do art. 58 da mesma lei, no valor de R$ 5.000,00 (cinco mil reais) , seguindo a mesma dosimetria adotada pelo Acórdão 8987/2020-TCU-Primeira Câmara quanto aos demais corresponsáveis pela mesma ilicitude.
Ante o exposto, voto por que o Tribunal adote o Acórdão que ora submeto à deliberação deste Colegiado.
TCU, Sala das Sessões, em 9 de agosto de 2022.
Ministro BRUNO DANTAS 
Relator